臺灣高等法院臺南分院民事判決
110年度上易字第197號
上  訴  人  黃豊喬  
被上訴  人  毛健華  
            鄭政倉  
共      同
訴訟代理人  劉家榮律師
            洪杰律師  
上列當事人間請求損害賠償事件，上訴人對於民國（下同）110
年5月11日臺灣臺南地方法院109年度訴字第1955號第一審判決提
起上訴，本院於110年11月17日言詞辯論終結，判決如下：
    主  文
上訴駁回。
第二審訴訟費用由上訴人負擔。
    事實及理由
一、上訴人主張：被上訴人2人為司法警察官，未踐行正當法律
    程序聲請法院核准監聽，卻於105年1月21日上午10時許，在
    臺南市政府警察局（下稱市警局）4樓禮堂（下稱系爭禮堂
    ）外飲水機旁，竊錄上訴人在系爭禮堂內與他人間有合理隱
    私期待之通話（下稱系爭側錄行為）。復捏造對話內容，製
    作內容指稱上訴人有談及要如何再向人借款並交給對方之譯
    文（下稱系爭譯文），誣指上訴人與通話對方共組詐騙集團
    ，並提供予市警局進而矇騙法院核發通訊監察書以對上訴人
    實施監聽。上開所為嚴重侵害上訴人之隱私權及秘密通訊自
    由，致上訴人受有精神痛苦，爰依民法第184條第1項前段、
    第195條第1項之規定，請求被上訴人連帶賠償上訴人新臺幣
    （下同）501,000元之精神慰撫金。原審判決駁回上訴人之
    請求，實有未當，爰依法提起上訴。並聲明：㈠原判決廢棄
    。㈡被上訴人應連帶給付上訴人501,000元，及自109年5月30
    日起（即郵局存證信函送達之翌日）至清償日止，按週年利
    率5%計算之利息。
二、被上訴人則辯以：上訴人於105年1月21日在系爭禮堂與他人
    通話時，系爭禮堂大門為展開，且禮堂之內外係可供他人自
    由進出之一般平日使用狀態，於客觀上不具備社會所通認符
    合隱私客觀合理期待之私領域。上訴人於當時毫不避諱地在
    該處通話，可見其主觀上之認識亦不具隱私合理期待。再以
    被上訴人製作之系爭譯文，與上訴人跟他人間之對話內容大
    致相符，均係討論要如何向他人借貸金錢之事宜，足使人致
    生上訴人涉犯刑法詐欺罪之合理懷疑，被上訴人之系爭側錄
    行為，屬出於合法蒐證及追溯案情之正當目的，未逾合理之
    使用範圍，自難謂有侵害上訴人隱私權或通訊秘密自由之情
    。退而言之，上訴人在另案委請之金石律師事務所，於106
    年12月14日以電子郵件（下稱系爭電子郵件），將閱卷取得
    之通訊監察聲請書及其附件寄送予上訴人，上開附件已載明
    被上訴人之系爭側錄行為，足證上訴人於106年12月14日即
    已知悉其所主張侵權行為之事件內容，則上訴人遲至109年5
    月28日始為請求及其後提起本件訴訟，業已超過民法第197
    條規定2年之消滅時效期間。至上訴人主張系爭電子郵件漏
    未附具譯文，致其不知側錄人員為何人乙節，此乃屬事實上
    障礙而非屬法律上之障礙，上訴人不得據此主張請求權時效
    尚未起算，故上訴人之請求並無理由等語。並聲明：上訴駁
    回。
三、本院得心證之理由：
　㈠本件上訴人之請求權是否已罹於時效？
  ⒈按民法第197條第1項規定：「因侵權行為所生之損害賠償請
    求權，自請求權人知有損害及賠償義務人時起，二年間不行
    使而消滅」。所謂知有損害及賠償義務人之知，係指明知而
    言。如當事人間就知之時間有所爭執，應由賠償義務人就請
    求權人知悉在前之事實，負舉證責任（參看最高法院72年台
    上字第1428號民事判例，本則判例，依據108年1月4日修正
    ，108年7月4日施行之法院組織法第57條之1第2項，其效力
    與未經選編為判例之最高法院裁判相同）。又關於侵權行為
    損害賠償請求權之消滅時效，應以請求權人實際知悉損害及
    賠償義務人時起算。被上訴人抗辯本件損害賠償請求權應自
    106年12月14日上訴人收受系爭電子郵件時起算，上訴人遲
    至109年5月28日始為請求及其後提起本件訴訟，已罹於2年
    之時效等語，固提出105年4月28日臺灣臺南地方檢察署（下
    稱臺南地檢）105年南檢文檢聲監字第000000號通訊監察聲
    請書（下稱000號聲請書）、臺南地檢檢察官通訊監察聲請
    書附件（下稱系爭附件）、105年4月27日市警局刑事警察大
    隊偵辦涉嫌詐欺案偵查報告書（下稱系爭偵查報告書）、系
    爭譯文（見原審卷第105-113頁）為證。然為上訴人否認，
    主張其於106年12月14日收受之系爭電子郵件，未檢附系爭
    譯文，無從得知該側錄人員為何人，嗣於107年6月5日，由
    律師第2次閱卷後提供之資料始知悉側錄之人為被上訴人等
    語，並提出電腦影像截圖、監聽資料光碟、000號聲請書、
    系爭附件、105年5月26日臺南地檢105年南檢文檢聲監字第0
    00000號通訊監察聲請書（下稱000號聲請書）、系爭譯文等
    （見原審卷第29-40頁）為證。經查：
　⑴000號聲請書就監察理由及有關事證資料欄位部分，僅簡要記
    載「如附件」（原審卷第105頁），另系爭附件及系爭偵查
    報告書均係記載：「上述對話內容經由本局訓練科人員進行
    側錄及譯文」等語（原審卷第106、108頁），但無關於進行
    側錄及譯文之人員之姓名。自上開文件觀之，尚無法證明上
    訴人於閱覽上開文件時已知悉被上訴人為賠償義務人。
　⑵至於系爭譯文之文末雖有載明紀錄人為被上訴人2人（原審卷
    第113頁），上訴人主張其於107年6月5日始知悉側錄之人為
    被上訴人等語，已據提出上開電腦影像截圖、監聽資料光碟
    、000號聲請書、系爭附件、000號聲請書、系爭譯文等為證
    ，互核相符。又兩造對上訴人究係何時由系爭譯文而知悉被
    上訴人為賠償義務人乙節既有爭執，已如前述，自應由被上
    訴人就上訴人知悉在前之事實，負舉證責任。惟被上訴人就
    其所辯上訴人係於106年12月14日取得系爭譯文而知悉被上
    訴人為賠償義務人之情，並無提出證據以證明之，被上訴人
    此部分之抗辯難認有理由，是上訴人本件請求權應自107年6
    月5日起算。
  ⑶被上訴人另辯以：上訴人於106年12月14日已取得000號聲請
    書及系爭附件，縱其漏未知悉側錄者為何人，此乃屬事實上
    障礙而非屬法律上之障礙，上訴人不得據此主張請求權時效
    尚未起算等語，並援引最高法院99年度台上字第1335號判決
    意旨（見本院卷第149頁）。惟援用判決先例，宜就案例之
    原因事實等全文加以參酌，不宜僅擷取其抽象要旨，防免以
    偏概全，引喻失當，影響判斷之正確性。本件上訴人不知悉
    被上訴人為賠償義務人，無從行使請求權之前提事實，與被
    上訴人援引之前開判決係已得行使不當得利返還請求權，卻
    因疾病或其他事實上障礙而遲未行使之情形不同，無法逕予
    援引適用，且本院亦不受之拘束，是以被上訴人此部分之抗
    辯，亦不足採。
  ⒉次按消滅時效，因請求、承認或起訴而中斷；時效因請求而
    中斷者，若於請求後6個月內不起訴，視為不中斷，民法第1
    29條第1項、第130條分別定有明文。查上訴人曾於109年5月
    28日以新營太子宮郵局109年5月28日存證號碼第000000及00
    0000號存證信函寄送被上訴人2人，業經被上訴人2人分別於
    109年5月28、29日收受，有上訴人提出上開存證信函及收件
    回執（見原審卷第21-28頁）為證。應認上訴人所發上開函
    件，係請求被上訴人為給付，依民法第129條第1項第1款規
    定，發生時效中斷之效力。又上訴人本件請求權應自107年6
    月5日起算，已如前述，而上訴人於109年5月28日發函向被
    上訴人為請求後，並於6個月內之109年11月26日提起本件訴
    訟，請求權時效並未罹於2年時效而消滅。
  ⒊從而被上訴人以上開理由抗辯上訴人於109年5月28日始為請
    求及其後提起本件訴訟，已罹於民法第197條第1項規定2年
    消滅時效等語，自無可採。
  ㈡被上訴人之系爭側錄行為，是否對上訴人構成侵權行為？茲
    論述如下：
  ⒈按維護人性尊嚴與尊重人格自由發展，乃自由民主憲政秩序
    之核心價值。隱私權雖非憲法明文列舉之權利，惟基於人性
    尊嚴與個人主體性之維護及人格發展之完整，並為保障個人
    生活私密領域免於他人侵擾及個人資料之自主控制，隱私權
    乃為不可或缺之基本權利，而受憲法第22條所保障（司法院
    大法官會議釋字第585、603號解釋參照）。故隱私權乃指個
    人於其私人生活事務領域，享有獨自權利，不受不法干擾，
    免於未經同意之知悉、公開妨礙或侵犯之權利，此項權利屬
    憲法第22條所保障之其他自由權，非符合憲法第23條規定，
    不得以法律限制之。是以，私法上隱私權係基於人格尊嚴、
    個人之主體性及人格發展所必要保障之權利，乃人格權之一
    種，並為民法第195條所明定，旨在保障個人在其私領域的
    自主，即個人得自主決定其私生活的形成，不受他人侵擾，
    及對個人資料自主控制，故其侵害類型向分為：⑴私生活的
    侵入；⑵私事的公開；⑶資訊自主的侵害。又他人之私密領域
    及個人資料自主，在公共場域亦有可能受到干擾，而超出可
    容忍之範圍，該干擾行為亦有加以限制之必要。是個人縱於
    公共場域中，亦應享有依社會通念得不受他人持續注視、監
    看、監聽、接近等侵擾之私人活動領域及個人資料自主，而
    受法律所保護。惟在公共場域中個人所得主張不受此等侵擾
    之自由，以得合理期待於他人者為限，亦即不僅其不受侵擾
    之期待已表現於外，且該期待須依社會通念認為合理者（釋
    字第689號解釋理由書參照）。而所謂隱私之合理期待，應
    就個案判斷。例如：個人於私領域空間之行為舉止，固然應
    受絕對保護，但個人於公共領域之行動舉止，並非發生於私
    領域空間，倘蒐集該個人舉止之人係基於正當之理由，且為
    該個人可得推知者，而其蒐集又係本於侵害最小之範圍所為
    ，自難認為此等個人行為舉止之資訊蒐集有何不法。
  ⒉經查，觀諸上訴人所提出其認為被上訴人侵害隱私權及秘密
    通訊自由之監聽資料光碟、000號聲請書、系爭附件、000號
    聲請書、系爭譯文、市警局刑事警察大隊107年7月17日南市
    警刑大偵一字第0000000000號函、毛健華107年7月16日報告
    、電話錄音譯文等（見原審卷第31-48頁），其內容乃係上
    訴人於105年1月21日上午在系爭禮堂與他人通話時，為被上
    訴人於禮堂外所側錄，依一般社會通念，禮堂乃為開放空間
    ，係該局員工或經許可之人均得任意進出之場所。上訴人雖
    主張：當時系爭禮堂無人使用，市警局亦未派員搬動桌椅，
    毛健華僅發現上訴人在禮堂角落，並無發現其他人在禮堂内
    等語，並提出上開毛健華107年7月16日報告及照片、示意圖
    、市警局109年4月13日南市警秘字第0000000000號函、臺南
    地檢108年度營偵字第315號案件108年8月6日訊問筆錄等（
    見原審卷第63至65-2、223-226頁）為證。然經臺灣臺南地
    方法院另案109年度國字第7號事件（下稱原審另案）於109
    年9月28日言詞辯論期日勘驗上開側錄錄音光碟（下稱系爭
    錄音光碟）之結果，錄音中除有出現上訴人與他人通話時之
    聲音外，同時亦有出現人聲、腳步聲、移動物品的聲音、物
    品砸落的聲音、人聲交談、東西搬動的聲音及物品在地面拖
    動等聲音，有原審另案109年9月28日勘驗筆錄（見原審另案
    卷第370-373頁，業經原審另影印該案卷宗外放）可稽。顯
    見上訴人當時在系爭禮堂與他人講電話時，禮堂並不僅只上
    訴人1人，且由錄音中所錄得之腳步聲、移動物品聲音、物
    品砸落聲音、人聲交談、東西搬動聲音及物品在地面拖動等
    聲音，再參照一般機關團體、學校、公司、行號使用禮堂之
    習慣，可認當時應尚有其他人員在禮堂出入，並進行其他活
    動，足認在該段期間內，於禮堂内出入之人顯非僅有上訴人
    1人。上訴人此部分主張，並不足採。
  ⒊上訴人復主張：其未如平常在所屬3樓訓練科辦公室或辦公室
    後門樓梯旁打電話，而是特地上樓至四下無人之4樓禮堂關
    起門打電話之行為，應認其於105年1月21日上午在系爭禮堂
    以電話與他人之通話具有合理隱私期待等語。惟查，上開時
    地乃市警局員工或經許可之人均得進出之公共場所，上訴人
    為上述通話行為，而當時禮堂內有多人出入，業經認定如前
    ，因此，即使上訴人自認其主觀上已表現隱私或秘密之期待
    ，惟因其當時在禮堂內講電話之內容實際上可被該空間之旁
    人輕易覺察，自難認上訴人所主張之隱私期待具有為社會通
    念所認可之客觀合理期待。
  ⒋上訴人另主張：由系爭譯文及毛健華107年7月16日報告觀之
    ，並未提及有獲法院核發通訊監察書，堪認被上訴人之竊錄
    行為，有違監聽強制處分法定原則等語。然上訴人於上開時
    地所為上述通話行為，客觀上難認有隱密性之合理期待，已
    如前述，系爭側錄行為並非通訊保障及監察法所稱之通訊監
    察，即並非須以通訊監察書為之，上訴人此部分主張，亦無
    足採。
　⒌上訴人另提出其他實務實例及多則判決主張：被上訴人系爭
    側錄行為侵害上訴人之隱私權，應構成侵權行為，而負損害
    賠償責任等語。然上訴人提出之實務實例及判決，與本件之
    事實並不相同，無法逕予援引適用，且本院亦不受之拘束，
    是無法為上訴人有利之證明。　
  ⒍依上所述，上訴人於禮堂內之活動既無客觀之合理隱私期待
    ，是依上揭規定及說明，尚難認被上訴人之系爭側錄行為有
    何侵害上訴人隱私權或秘密通訊自由之情事。
　㈢被上訴人製作系爭譯文，是否對上訴人構成侵權行為？茲論
    述如下：　
  ⒈上訴人固主張其比對錄音檔及譯文後，發現實際通話內容中
    ，電話另一端並未傳出似女性聲音，亦未有向人借款並交給
    對方之內容，被上訴人顯然憑空捏造不實內容等語。惟查，
    觀諸系爭譯文之記載，被上訴人出具該資料係表示其等「從
    旁聽到黃員對話內容簡略如下」（見原審卷第39頁），核其
    文義乃表示該資料為其等「從旁聽聞」之「簡略」內容，並
    非側錄錄音之「逐字譯文」，因此，即使該側錄錄音經勘驗
    結果並未聽得「電話另一端傳出似女性聲音」，亦未有關於
    ：「2月24日前還要借20萬元喔，問題現在不大好借了，像
    上次你講的往方位東邊方向去借，之前都是找男生借，你說
    現在要找女生組長或主管借。好啦，我努力看看」、「否則
    明天我出差（2月22日），上午出差後，公務車中午就要開
    回局裡還，我下午再過去」等內容，亦無法逕認被上訴人有
    憑空捏造不實內容之情事。
  ⒉審酌系爭譯文所記載之「現在如有人可以借我，現在就不用
    在這邊跟你講電話了，有的借我錢就拿去給你，不要再傻了
    。」、「跑到後來就有得借了」、「如果沒有加持，那一定
    沒的」、「我等一下我先去請下午的假（1月21日），今天
    小主管（指鄭股）通過就可以了，大主管（科長）去開會」
    、「週日錢如何？」、「錢如果有借到，先處理，再用匯的
    ？錢要如何給你？如果能，匯給你」、「世尊幫我完成」等
    內容（見原審卷第39-40頁），經核與原審另案於109年9月2
    8日期日當庭勘驗系爭錄音光碟之內容大致相符，說明如下
    ：
  ⑴「現在如有人可以借我，現在就不用在這邊跟你講電話了，
    有的借我錢就拿去給你，不要再傻了。」、「跑到後來就有
    得借了」部分，與原審另案勘驗「聲音7」之音檔00：44-01
    ：12部分「上訴人：不是阿，你如果有人，現在有人，我就
    不用在這邊跟你講了，有人我就去了，那不要緊，麥擱憨了
    ，麥擱憨了（台語）…」、「上訴人：喔好啦，我就都麥擱
    供就對了（台語）。」、「上訴人：一個一個，一個一個走
    ，走到尾仔…這個…（台語）」（見原審另案卷第370頁），
    語意結構相近。
  ⑵「如果沒有加持，那一定沒的」部分，與原審另案勘驗「聲
    音7」之音檔04：27部分「上訴人：…因為如果說先沒有加一
    成，一定確定沒有…（台語）」（見原審另案卷第371頁），
    其聲調及意旨相近。
  ⑶「我等一下我先去請下午的假（1月21日），今天小主管（指
    鄭股）通過就可以了，大主管（科長）去開會」部分，與原
    審另案勘驗「語音0001」之音檔05：48部分「上訴人：好…
    那我下去請假（台語）」（見原審另案卷第373頁），意旨
    大致相符。
  ⑷「週日錢如何？」、「錢如果有借到，先處理，再用匯的？
    錢要如何給你？如果能，匯給你」，與原審另案勘驗「語音
    0001」之音檔00：52部分「上訴人：8點之後，錢若少，錢
    若少，如果有辦法處理我就先處理，禮拜天先處理就對，我
    可以匯你就匯給你。阿你如果沒辦法就禮拜一，就這樣就對
    了（台語）…」（見原審另案卷第372頁），意旨大致相符。
  ⑸「世尊幫我完成」部分，與原審另案勘驗「語音0001」之音
    檔01：59部分「上訴人：…就願意幫助我完成世尊這樣就好…
    （台語）」（見原審另案卷第372頁），意旨大致相符。
  ⒊綜觀上開比對結果，系爭錄音光碟之內容確實與系爭譯文相
    近似，均係上訴人在與人討論要如何向他人借貸金錢交與對
    方，上訴人並確實有提及與宗教相關之「歡喜心」、「世尊
    」及「圓滿化解」等語詞（見原審另案卷第370-373頁），
    足認系爭譯文與系爭錄音光碟之內容並非截然不同。上訴人
    主張被上訴人係顯然憑空捏造不實內容等語，難認可採。
  ⒋審酌上訴人於105年1月21日時係擔任市警局訓練科警務正，
    而毛健華為市警局訓練科警務員，鄭政倉為市警局訓練科股
    長，且鄭政倉前已於105年1月6日上簽申請就上訴人借款一
    事為行政調查（見原審卷第229-235頁），被上訴人所為之
    系爭側錄行為即為調查之一部分，足見被上訴人為調查上訴
    人借款之情形側錄上訴人與他人之通話，然被上訴人未將該
    錄音移作不法使用，或以侮辱之手段公開予眾人瀏覽，僅為
    調查上訴人是否有不當借款行為，自已顧及上訴人之正當利
    益而符合比例原則，而未逾合理之使用範圍，難謂有何侵害
    上訴人隱私權及秘密通訊自由之情形，應甚明確。
　⒌至上訴人另就本院108年度上易字第582號刑案判決之認定為
    指摘，並提出104年8月21日郵政跨行匯款申請書、個人戶籍
    資料、臺灣臺北地方法院104年度司促字229號支付命令及確
    定證明書（見本院卷第169-175頁）為證。然此部分係關於
    上訴人究有無犯詐欺罪之論述，核與本件之認定無涉，在此
    敘明。
  ㈣綜上各節，被上訴人之系爭側錄行為及製作系爭譯文，均非
    不法侵害上訴人之隱私權及秘密通訊自由。因此，被上訴人
    所為系爭側錄行為及製作系爭譯文，尚不構成民法第184條
    第1項前段之侵權行為。是上訴人主張被上訴人不法侵害其
    隱私權及秘密通訊自由，應負侵權行為損害賠償責任等語，
    並無理由。　　　
四、綜上所述，上訴人依民法第184條第1項前段、第195條第1項
    之規定，請求被上訴人應連帶給付上訴人501,000元，及自1
    09年5月30日起至清償日止，按週年利率5%計算之利息，非
    屬正當，不應准許。從而原審所為上訴人敗訴之判決，並無
    不合。上訴論旨指摘原判決不當，求予廢棄改判，為無理由
    ，應駁回其上訴。
五、本件事證已臻明確，兩造其餘之攻擊或防禦方法及所用之證
    據，經本院斟酌後，認為均不足以影響本判決之結果，爰不
    逐一論列，附此敘明。
六、據上論結，本件上訴為無理由，依民事訴訟法第449條第1項
    、第78條，判決如主文。 
中　　華　　民　　國　　110 　年　　12　　月　　8 　　日
                  民事第一庭  審判長法  官  高榮宏

                                    法  官  蔡孟珊

                                    法  官  黃瑪玲
上為正本係照原本作成。
不得上訴。
中　　華　　民　　國　　110 　年　　12　　月　　8 　　日
 
                                    書記官  蘭鈺婷